【裁判字號】    98,簡上,338
【裁判日期】    990714
【裁判案由】    返還代墊款
【裁判全文】
臺灣高雄地方法院民事判決             98年度簡上字第338號
上  訴  人  乙○
            丙○○○
共      同
訴訟代理人  許芳瑞律師
被上訴  人  甲○○
上當事人間返還代墊款事件，上訴人不服本院旗山簡易庭於民國
98年9 月8 日所為98年度旗簡字第83號民事判決，提起上訴，本
院於民國99年6 月30日言詞辯論終結，判決如下：
    主  文
原判決廢棄。
被上訴人在第一審之訴駁回。
第一、二審訴訟費用由被上訴人負擔。
    事實及理由
一、被上訴人起訴主張：訴外人邱銘男生前與被上訴人同居時，
    因購買汽車曾向裕融企業股份有限公司( 下稱裕融公司) 借
    款新臺幣（下同）450,000 元，邱銘男因身體不佳，常住院
    治療，並無收入，所以皆由伊代付分期款項，且伊並代邱銘
    男投保人壽險代付保險費、醫藥費等，邱銘男於97年12月14
    日日去世，伊於98年2 月2 日將所有款項付清，本金及利息
    共計472,310 元，上訴人為邱銘男之父母，依法應繼承其債
    務。至被上訴人丙○○○雖曾交付400,000 元予伊，但那是
    伊幫邱銘男代繳保險費及醫藥費之費用，所以被上訴人才能
    領取300,000 元之保險給付，上開被上訴人給付400,000 元
    與本件無關，被上訴人仍應給付伊472,310 元。為此，爰依
    不當得利、繼承之法律關係，請求上訴人如數給付上開款項
    等語。並於原審聲明：上訴人應給付被上訴人472,310 元，
    及自98年2 月9 日起至清償日止，按週年利率5 ％計算之利
    息。
二、上訴人則以：依被上訴人提出之「客戶對帳單- 還款明細」
    ，僅記載還款之日期及金額，並未特別記載還款人之姓名，
    又「清償證明書」為打字印刷之文件，但其中「甲○○」及
    「( 此案由甲○○代償) 」卻係手寫，可見內容不實；再邱
    銘男死亡後，被上訴人多次向上訴人表示邱銘男生前尚有債
    務，上訴人丙○○○乃於98年1 月23日，交付被上訴人400
    ，000 元用以清償邱銘男之債務，並由被上訴人收受，縱認
    被上訴人有代償汽車分期款，此部分金額亦應抵銷等語，資
    為抗辯。並於原審聲明：被上訴人之訴駁回。
三、原審經審理結果，判決被上訴人全部勝訴，上訴人不服，提
    起上訴，並於本院聲明：( 一) 原判決廢棄。( 二) 被上訴
    人在第一審之訴駁回。被上訴人則於本院聲明：上訴駁回。
四、兩造不爭執之事項：
（一）邱銘男於94年11月25日向裕融公司借款450,000 元。
（二）上訴人曾於98年1 月23日給付400,000 元予被上訴人。
（三）邱銘男死亡後，上訴人為邱銘男之繼承人，且未辦理拋棄
      繼承及限定繼承。
（四）上訴人在邱銘男死亡前並未與邱銘男同居共財，且沒有繼
      承邱銘男之遺產，但是有領取邱銘男的壽險保險金及勞保
      理賠金。
五、本件爭點：
（一）被上訴人是否確實代邱銘男清償472,310元？
（二）上訴人以給付予被上訴人之400,000 元主張與本件被上訴
      人之請求抵銷，有無理由？
六、得心證之理由：
（一）本件被上訴人主張代邱銘男清償472,310 元，固提出借款
      本票、清償證明書為證，惟借款本票係借款人邱銘男與連
      帶保證人即被上訴人於借款當時所開立，無足以證明事後
      之清償金額究為何；而清償證明書上亦僅載明「此案由甲
      ○○代償」，亦未載明代償之金額為何，故本件被上訴人
      固確實有代償邱銘男之汽車借款無訛，然代償金額為何，
      是否為被上訴人主張之472,310 元，仍非無疑。
（二）證人李席程即裕融公司職員於原審證稱: 本件貸款是邱銘
      男以車子向我們貸款，貸款之後是邱銘男繳款，從94年12
      月25日開始繳款，但自96年6 月15日起即有遲繳分期款之
      情，自96年10月15日後就完全沒繳，96年11月15日後公司
      便針對被上訴人告發，因其為保證人，其繳納共279,700
      元，故清償證明開立予被上訴人等語（參原審卷第73-74
      頁）；以及證人徐惠瑩即裕融公司職員於原審證稱: 依公
      司之紀錄，邱銘男車子96年12月24日拍賣後每月之3,000
      元貸款，均由被上訴人所繳，直至清償完畢，至於之前之
      12,105元分期款由何人繳納則無法知悉，因為是事先開立
      分期付款之單據，繳款人自行前往郵局匯款，所以不能確
      認此部分是何人繳納，但從97年1 月10日至98年2 月2 日
      ，每期3,000 元及最後之170 ,000元確實都由被上訴人支
      付等語（參原審卷第92-94 頁），參諸上開證人證詞，足
      徵被上訴人自96年12月24日以後開始代邱銘男繳納汽車貸
      款，代清償金額應為279,700 元，至於96年12月24日以前
      之貸款，是否為被上訴人繳納，依上開證人證詞，尚不足
      以證明，而被上訴人亦未提出其他證據證明，故96年12月
      24日以前之貸款金額本院尚無從遽認為被上訴人所繳納。
（三）綜上，被上訴人主張代邱銘男清償279,700 元貸款部分，
      應可認定，再上訴人曾於98年1 月23日給付400,000 元予
      被上訴人，此為兩造所不爭執，被上訴人固稱上訴人給付
      之400,000 元係返還由伊代墊之勞健保費及醫藥費等款項
      ，然為上訴人所否認，而按當事人主張有利於己之事實者
      ，就其事實有舉證之責任，民事訴訟法第277 條前段定有
      明文。查被上訴人主張上訴人給付之400,000 元係返還由
      伊代墊之勞健保費及醫藥費等款項為上訴人所否認，依前
      開規定被上訴人自應就此有利於已之事實負舉證責任，惟
      其就此並未能提出繳費收據或任何證據證明，是被上訴人
      此部分之主張為不可採。上訴人既給付被上訴人400,000
      元用以清償邱銘男債務，而被上訴人復未提出邱銘男有何
      其他債務，從而，上訴人給付被上訴人之400,000 元自應
      用以清償邱銘男之汽車貸款債務，故被上訴人主張代邱銘
      男清償279,700 元汽車貸款部分，既已經上訴人給付400,
      000 元，自已無何權利再向上訴人請求返還。
七、綜上所述，被上訴人依不當得利、繼承之法律關係，請求上
    訴人給付472,310 元，及自98年2 月9 日起至清償日止，按
    週年利率5 ％計算之利息，尚嫌無據，應予駁回。原審遽為
    上訴人敗訴之判決，尚有未洽。上訴人上訴意旨指摘原判決
    不當，求予廢棄改判，為有理由，爰將原判決分廢棄改判如
    主文第二項所示。
八、本件事證已明，兩造其他訴訟上之攻防及所提證據，經審酌
    後，認均與本件之判決結果不生影響，爰不一一論述，併此
    敘明。
九、據上論結：本件上訴為有理由，依民事訴訟法第436 之1 第
    3 項、第450 條、第78條，判決如主文。
中    華    民    國    99    年    7     月    14    日
                    民事鳳山分庭  審判長法  官 楊富強
                                        法  官 何悅芳
                                        法  官 林意芳
以上正本係照原本作成。
本件不得再上訴。
中    華    民    國    99    年    7     月    15    日
                                        書記官 劉國偉

司法院資訊處製作；財團法人民間司法改革基金會備份。
